【裁判字號】    98,家訴,224
【裁判日期】    990330
【裁判案由】    分割遺產
【裁判全文】
臺灣桃園地方法院民事判決             98年度家訴字第224號
原      告  辛○○
訴訟代理人  蔡榮德律師
被      告  癸○○
訴訟代理人  子○○
被      告  甲○○原名劉連金.
訴訟代理人  子○○
被      告  子○○
被      告  庚○○
被      告  壬○○
被      告  戊○○
被      告  乙○○
被      告  丙○○
訴訟代理人  子○○
上列當事人間請求分割遺產等事件，於中華民國99年3 月9 日言
詞辯論終結，本院判決如下：
    主      文
兩造就被繼承人己○○及丁○○所遺如附表二所示之遺產准予分
割，分割方式如附表二所示。
訴訟費用由兩造每人各負擔九分之一。
    事實及理由
一、被告庚○○、壬○○、戊○○、乙○○經合法通知均未於最
    後言詞辯論期日到場，核無民事訴訟法第386 條各款所列情
    形，按照同法第385 條第1 項前段規定，依原告之聲請，就
    此被告四人部分，由原告一造辯論而為判決。
二、原告主張：兩造之被繼承人「己○○」及「丁○○」，於民
    國85年2 月5 日同一日死亡，其二人之遺產即如附表一所示
    之土地及房屋，兩造於86年1 月30日已辦理繼承登記，登記
    為兩造公同共同。但其中坐落桃園縣蘆竹鄉○○段第167 、
    167- 2、167-3 地號土地，兩造事後業已處分；門牌號碼為
    桃園縣蘆竹鄉中福村14鄰福興56號房屋，業已拆除；故均不
    列入分割標的內。其餘如附表二所示之遺產仍為兩造公同共
    有，今繼承人欲終止其間之公同共有關係改為分別共有關係
    ，惟有以分割遺產之方式為之。而終止遺產之公同共有關係
    ，應以分割方式為之，將遺產之公同共有關係終止改為分別
    共有關係，性質上屬分割遺產方法之一。爰依民法第1164條
    提起本件訴訟等語，並聲明：如主文第1 項所示。
三、被告癸○○、甲○○、子○○、丙○○則以：系爭遺產中坐
    落桃園縣蘆竹鄉○○段第130-4 、142-3 地號土地上存在最
    高限額抵押權新臺幣（下同）600 萬元（抵押權人：吳育獻
    。存續期間：自84年11月10日起至85年12月10日止。債務人
    為原告及兩造父親壬○○）係因原告積欠債務而設定，原告
    應先將債務清償完畢並將上開抵押權塗銷後，被告始同意分
    割土地等語，資為抗辯。並聲明：原告之訴駁回。
四、被告庚○○、壬○○、戊○○、乙○○未於言詞辯論期日到
    場，亦未提出書狀作何聲明或陳述。
五、經查：兩造之被繼承人己○○及丁○○於85年2 月5 日同一
    日死亡，其二人之遺產即如附表一所示之土地及房屋，兩造
    於86年1 月30日已辦理繼承登記，登記為兩造公同共同。但
    其中坐落桃園縣蘆竹鄉○○段第167 、167- 2、167-3 地號
    土地，兩造事後業已處分；門牌號碼為桃園縣蘆竹鄉中福村
    14鄰福興56號房屋，業已拆除；其餘如附表二所示之遺產仍
    為兩造公同共有。兩造為被繼承人己○○及丁○○之全體繼
    承人，被繼承人己○○及丁○○除附表二之不動產外已無其
    他遺產等情，有戶籍謄本、全戶戶籍資料、土地登記謄本附
    卷可稽，為兩造所不爭執，堪信為真。
六、原告主張系爭遺產全部為兩造公同共有，且無不能分割之情
    形，而主張其可得請求裁判分割系爭遺產以終止公同共有關
    係，改為分別共有關係之部分，則為被告癸○○、甲○○（
    、子○○、丙○○所否認，並以前揭情詞置辯。經查：
  (一)系爭遺產中坐落桃園縣蘆竹鄉○○段第130-4 、142-3 地號
    土地上存在最高限額抵押權600 萬元（抵押權人：吳育獻。
    存續期間：自84年11月10日起至85年12月10日止。債務人為
    原告及兩造父親壬○○）等情，有土地登記謄本附卷可稽，
    固堪信為真實。
  (二)按繼承人對於被繼承人之債務，負連帶責任。繼承人相互間
    對於被繼承人之債務，除另有約定外，按其應繼分比例負擔
    之，民國97年1 月2 日修正前之民法第1153條定有明文。次
    按抵押之不動產如經分割，或讓與其一部，或擔保一債權之
    數不動產而以其一讓與他人者，其抵押權不因此而受影響，
    。共有人自共有物分割之效力發生時起，取得分得部分之所
    有權。應有部分有抵押權或質權者，其權利不因共有物之分
    割而受影響。公同共有物之分割，除法律另有規定外，準用
    關於共有物分割之規定，民法第868 條、民法第824 條之 1
    第2項、第 830條第2項定有明文。又繼承人得隨時請求分割
    遺產。但法律另有規定或契約另有訂定者，不在此限，此亦
    為民法第1164條所明定。惟上開法文並未限制或禁止繼承人
    在償還債務及塗消抵押權前為遺產之分割，兩造並無不分割
    之約定，本件復查無其他任何法律上禁止分割之理由，基上
    所陳，被告所為原告需先塗銷抵押權始得分割遺產之抗辯，
    仍無足採。
  (三)按繼承人有數人時，在分割遺產前，各繼承人對於遺產全部
    為公同共有。繼承人得隨時請求分割遺產，民法第1151條、
    第1164條前段定有明文。是繼承人欲終止其間之公同共有關
    係，惟有以分割遺產之方式為之。終止遺產之公同共有關係
    ，應以分割方式為之，將遺產之公同共有關係終止改為分別
    共有關係，性質上屬分割遺產方法之一（最高法院82年度台
    上字第748 號判決意旨參照）。又在公同共有遺產分割自由
    之原則下，民法第1164條規定，繼承人得隨時請求分割遺產
    ，該條所稱之「得隨時請求分割」，依同法第829 條及第83
    0 條第1 項規定觀之，自應解為包含請求終止公同共有關係
    在內，俾繼承人之公同共有關係歸於消滅而成為分別共有，
    始不致與同法第829 條所定之旨趣相左，庶不失繼承人得隨
    時請求分割遺產之立法本旨（最高法院93年台上字第2609號
    判決意旨參照）。
  (四)按遺產繼承人，除配偶外，依下列順序定之：(1)直系血親卑
    親屬；前條所定第一順序之繼承人，以親等近者為先；同一
    順序之繼承人有數人時，按人數平均繼承，民法第1138條第
    1 項第1 款、第1139條、第1144條第1 款前段定有明文。本
    件被繼承人己○○及丁○○85年2 月5 日死亡時，其繼承人
    僅有兩造，且兩造均為被繼承人之子女即1 親等直系血親卑
    親屬，親等最近。又系爭遺產全部均無不能分割之情形，兩
    造亦無不分割之約定，被告上開所抗辯本件尚不得先行分割
    遺產之部分則均不可採，兩造就系爭遺產分割之事項復未能
    達成協議而生爭執等事實，既經認定如前，則原告請求裁判
    分割如附表二之遺產，於法有據。原告主張應依應繼分之比
    例分割為維持分別共有，被告則未對分割方法表示意見，查
    原告主張之分割方法並不損及任何繼承人之利益，且繼承人
    若取得分別共有，其對於應有部分均得以自由單獨處分、設
    定負擔，反而對於各繼承人較為有利，是原告所主張本件遺
    產之分割方案即按各繼承人9 分之1 之應繼分予以分割並登
    記為分別共有，尚屬適切，應予准許。爰按兩造應繼分之比
    例每人各9 分之1 ，將系爭遺產分割如主文第1 項及附表二
    所示。
七、又本件事證已臻明確，兩造其餘攻擊防禦方法及舉證，核於
    判決之基礎及結果均無影響，無庸一一論列，亦此敘明。
八、關於訴訟費用負擔方面，按因共有物分割、經界或其他性質
    上類似之事件涉訟，由敗訴當事人負擔訴訟費用顯失公平者
    ，法院得酌量情形，由勝訴之當事人負擔其一部，民事訴訟
    法第80條之1 定有明文。又分割遺產之訴，核其性質，兩造
    本可互換地位，本件原告請求分割遺產雖於法有據，然被告
    之應訴乃法律規定所不得不然，兩造顯均因本件訴訟而互蒙
    其利，為求公允，爰以兩造分配遺產之比例即兩造各別之應
    繼分，酌定本件訴訟費用之分擔，附此敘明。
中    華    民    國    99    年    3     月    30    日
                家事法庭  審判長法  官  張淑芬
                                法  官  陳添喜
                                法  官  游智棋
以上為正本係照原本作成
如對本判決上訴應於判決送達後20日內向本院提出上訴狀
中    華    民    國    99    年    3     月    30    日
                                書記官  劉文松

司法院資訊處製作；財團法人民間司法改革基金會備份。
